【裁判字號】    99,易,1287
【裁判日期】    990802
【裁判案由】    恐嚇取財
【裁判全文】
臺灣高雄地方法院刑事判決              99年度易字第1287號
公  訴  人  臺灣高雄地方法院檢察署檢察官
被      告  子○○
上列被告因恐嚇取財案件，經檢察官提起公訴（99年度偵字第
13809 號），本院判決如下：
    主  文
子○○幫助犯恐嚇取財罪，處有期徒刑肆月，如易科罰金，以新
臺幣壹仟元折算壹日。
    事  實
一、子○○知悉一般人均可自行申請金融帳戶使用，如非意圖供
    犯罪使用，並無蒐集他人帳戶之必要，並可預見提供金融機
    構存摺、提款卡及密碼予他人使用，可能供犯罪集團作為對
    他人遂行恐嚇取財犯罪之之工具，竟仍基於幫助恐嚇取財之
    不確定故意，於民國98年1 、2 月至98年5 月22日間之某日
    ，在不詳地點，將其所申設中華郵政股份有限公司鳳山中山
    東路郵局帳號00000000000000號帳戶之存摺、提款卡及密碼
    等資料，提供予不詳姓名年籍之人士，嗣該成員所屬之擄鴿
    勒贖集團取得上開郵局帳號，即共同意圖為自己不法之所有
    ，基於恐嚇取財之犯意聯絡，由集團中某成員，於不詳之時
    、地，竊得如附表所示鴿主甲○○等11人所有之賽鴿後，再
    由集團中某成員以外籍人士PONIMIN （中文姓名：拉西諾，
    經臺灣臺南地方法院檢察署為不起訴處分）所申設之行動電
    話0000000000號，於如附表各編號所示之時間，以電話或簡
    訊聯絡如附表所示之鴿主，恫稱其飼養之賽鴿遭其網得，要
    求鴿主匯款至指定之帳戶，否則將予以殺害，使鴿主均心生
    畏懼，而於如附表各編號所示之時間、地點，將如附表所示
    之金額匯至子○○上開鳳山中山東路郵局帳戶內，而幫助該
    擄鴿勒贖集團成員取得款項。嗣因甲○○等人報警而循線查
    獲。
二、案經臺南縣警察局白河分局報告臺灣臺南地方法院檢察署呈
    請臺灣高等法院檢察署核轉臺灣高雄地方法院檢察署檢察官
    偵查起訴。
    理  由
壹、證據能力部分：
    按被告以外之人於審判外之陳述，雖不符前4 條之規定，而
    經當事人於審判程序同意作為證據，法院審酌該言詞陳述或
    書面陳述作成時之情況，認為適當者，亦得作為證據，刑事
    訴訟法第159 條之5 第1 項定有明文。本判決所引用之其餘
    證據資料（詳後引證據），其中傳聞證據部分，縱無刑事訴
    訟法第159 條之1 至第159 條之4 或其他規定之傳聞證據例
    外情形，亦因被告子○○及檢察官同意可作為證據使用，依
    前揭法條意旨，本院審酌各該傳聞證據並非違法取得，與待
    證事項具關聯性，證明力亦非明顯過低等情，認以之作為證
    據係屬適當，具有證據能力。
貳、實體部分：
一、訊據被告子○○固坦承上開鳳山中山東路郵局帳戶之存摺、
    提款卡為其所申設之事實，惟矢口否認有何提供帳戶幫助恐
    嚇取財之犯行，辯稱：該帳戶之存摺、提款卡伊於98年1、2
    月間去7-11買東西，出來時發現機車的置物箱被撬開，伊放
    在置物箱的存摺、提款卡及機車大鎖都不見了；伊提款卡密
    碼沒有寫在提款卡上面，也沒有寫在存摺裡面，除了伊太太
    知道伊提款卡的密碼外，沒有其他人知道云云（見本院審易
    卷第13頁、易字卷第19、30頁）。經查：
(一)、本件如附表所示之被害人，遭上揭擄鴿集團成員以上開言詞
    恐嚇，致心生畏懼，而依指示分別於如附表所示之時間、地
    點，匯入如附表所示之金額為賽鴿贖款至被告上開鳳山中山
    東路郵局帳戶內等情，業據證人即被害人甲○○、乙○○、
    己○○、丙○○、癸○○、庚○○、丁○○、戊○○、壬○
    ○、沈祐億、辛○○於警詢中證述明確（見警卷第20～21、
    25～26、30～32、36～38、42～44、46～48 、51 ～53、56
    ～58、62～63、66～68、70～72頁），復有被告上開鳳山中
    山東路郵局帳戶之開戶資料、歷史交易清單、如附表所示被
    害人之匯款單據、戊○○手機簡訊畫面翻拍照片、合作金庫
    銀行大順分行提款畫面翻拍照片、0000000000號行動電話申
    請人資料、郵局帳號查詢客戶基本資料、本院99年7 月1 日
    公務電話記錄等附卷可稽（見警卷第8 、9 、19、23、45、
    50、55、60、61、65、75、76頁，本院易字卷第10頁），足
    證被告上開鳳山中山東路郵局帳戶確供擄鴿集團向如附表所
    示之被害人勒贖金錢所用甚明。
(二)、被告雖辯稱上開帳戶資料係遭遺失云云，然被告於偵查中供
    稱：本件帳戶是當兵時辦的，退伍就沒有在用了等語（見偵
    卷第7 頁）；復於本院審理時陳稱：伊一開始辦本件帳戶是
    當兵時辦的，換新存摺之後就沒有在用，但貨運公司要用，
    伊把存摺拿去公司影印後，把存摺原本留在機車置物箱內；
    當時伊另有遺失3,000 元，因為伊是將錢跟提款卡放在一起
    等語（見本院易字卷第22、29頁）。然存摺及提款卡係個人
    理財之重要工具，且係有必要之人始會申請帳戶存摺及提款
    卡使用，又該等物品係屬重要之物，若非必要，理應妥善收
    藏放置，更不致於無使用之際，將存摺、提款卡此等重要物
    品攜出並任意置放在機車置物箱內，甚且將現金與提款卡等
    重要物品隨意置放在機車置物箱中，而非隨身攜帶；再者，
    縱如被告所稱求職之貨運公司要求觀閱其鳳山中山東路郵局
    帳戶存摺原本，而未要求其提供提款卡，其亦稱該帳戶內沒
    有錢，即無將提款卡一併攜出，而增加該帳戶存摺、提款卡
    遭人盜用之風險，從而，被告所為均與常理有違，所言是否
    實在，即非無疑。其次，被告陳稱：提款卡密碼伊沒有寫在
    提款卡上面，也沒有寫在存摺裡面；提款卡密碼好像是伊的
    生日；當時伊的身分證、聯結車駕照是放在身上，沒有掉，
    只有放在置物箱的存摺、提款卡及機車大鎖不見等語（見偵
    卷第7 頁、本院易字卷第19、22頁），是本件記載被告相關
    身分資料之證件既未同時遺失，且被告亦無在本件鳳山中山
    東路郵局帳戶之存摺、提款卡上書寫提款卡密碼，衡情，在
    未取得被告身份證件之情形下，擄鴿勒贖集團成員僅得以
    ATM 自動櫃員機輸入提款卡密碼操作取款，而金融機構帳戶
    提款卡密碼為4 －8 位數字元所組合，且密碼輸入錯誤3 次
    該張提款卡即遭自動櫃員機收回而作廢，是該集團成員使用
    未得知密碼之提款卡成功取款之機率僅千分之3 至千萬分之
    3 ，機率甚低，為眾所週知之事實，倘非被告提供本件鳳山
    中山東路郵局帳戶提款卡密碼供人使用，擄鴿勒贖集團豈會
    知悉該提款卡密碼，且成功以提款卡自該帳戶提領款項或轉
    帳，是被告所辯顯不符常情，難以採信。
(三)、參酌基於使用他人帳戶從事財產犯罪者之立場，渠等既知利
    用他人之帳戶掩飾犯行，當亦明瞭社會上一般正常之人如遇
    帳戶存摺、提款卡遺失或失竊情事，為防止拾得或竊取者擅
    領存款或作為不法使用而徒增訟累，必於發現後立即向金融
    機構辦理掛失止付或報警處理，在此情形下，若猶然以各該
    被竊帳戶，作為指示被害人匯入款項之犯罪工具，則在渠等
    向他人恐嚇取財，並誘使被害人將款項匯入該帳戶後，即有
    可能因帳戶所有人掛失止付而無法提領犯罪所得，致渠等大
    費周章從事之犯行成空。依被告所辯，其於98年1 、2 月間
    發現其上開鳳山中山東路郵局帳戶之存摺、提款卡遺失，及
    觀之被告上開鳳山中山東路郵局帳戶之客戶歷史交易清單，
    本件擄鴿集團成員自98年5 月22日至25日期間，以上揭方式
    恐嚇如附表所示之被害人於如附表所示之時間、地點匯款，
    該集團成員隨即於當日開始前往銀行自動櫃員機使用被告之
    提款卡並輸入密碼，提領如附表所示之被害人匯入被告上開
    鳳山中山東路郵局帳戶之款項，果若被告上開鳳山中山東路
    郵局帳戶之存摺、提款卡遺失，被告顯已有充裕時間報警或
    辦理掛失止付，以防止其帳戶遭人為不法使用。是以犯罪集
    團若非確定該帳戶所有人不會報警或掛失止付，以確定渠等
    能自由使用該帳戶提款、轉帳，當不至於以該隨時可能被凍
    結之帳戶從事犯罪。從而，本件被告應有提供上開鳳山中山
    東路郵局帳戶之存摺、提款卡及密碼，進而容任犯罪集團使
    用其帳戶作為犯罪工具之事實甚明。
(四)、按金融帳戶為個人理財之工具，申請開設金融帳戶並無任何
    特殊之限制，一般民眾皆能自由申請開戶，並得同時在不同
    金融機構申請多數存款帳戶使用，乃眾所週知之事實，依一
    般人之社會生活經驗，本可自行向金融行庫開戶使用，而無
    向他人購買帳戶之必要；況近來犯罪集團利用人頭帳戶施行
    詐騙或恐嚇之情事，業經報章新聞大舉報導，故苟有陌生人
    不以自己名義申請開戶，而向不特定人蒐集、收購他人之金
    融機構帳戶使用，衡情應能懷疑向其收取帳戶之人目的在於
    作為犯罪之行為。是被告對於將自己申設之鳳山中山東路郵
    局帳戶存摺、提款卡及密碼交予不相識之人，該帳戶將有可
    能會被利用作為實行犯罪行為之工具一事應有所預見，竟仍
    輕易交付上開郵局帳戶存摺、提款卡及密碼予姓名年籍不詳
    之人使用，其顯能預見所交付之帳戶資料將供他人作為財產
    犯罪之用，並不違反其本意，其自有幫助他人從事恐嚇取財
    犯行之不確定故意甚明。
(五)、刑法上之故意，可分為直接故意與不確定故意（間接故意）
    ，所謂「不確定故意」，係指行為人對於構成犯罪之事實，
    預見其發生而其發生並不違背其本意者，刑法第13條第2 項
    定有明文。查個人之存摺與提款卡，專有性甚高，並非一般
    自由流通使用之物，縱須交他人使用，亦必基於信賴關係或
    特殊事由，自不可能隨意交予完全不相識之人任意使用，更
    況不肖之徒為掩飾不法行徑，避免執法人員之追究處罰，經
    常利用他人帳戶之存摺、提款卡及密碼轉帳或提領犯罪所得
    ，藉以掩蓋犯罪行為之情形，業經新聞及電視等大眾傳播系
    統多所報導，政府亦宣導民眾注意防範。被告智識能力正常
    之成年人，且已服役完畢，依其智識能力及社會生活經驗，
    對於將自己申設之帳戶存摺、提款卡及密碼交予不相識之人
    ，該帳戶將有可能會被利用作為實行犯罪行為之工具一事自
    應有所預見，其竟仍將所申辦之帳戶供人使用，對於他人持
    以恐嚇取財犯罪之事實，自不違背其本意，已符合前開「不
    確定故意」之要件。
(六)、綜上所述，本件事證明確，被告所辯委無足採，其犯行應堪
    認定。
二、按刑法上之幫助犯，係對於行為人與正犯有共同之認識，而
    以幫助之意思，對於正犯資以助力，而未參與實施犯罪之行
    為者而言。如未參與實施犯罪構成要件之行為，且係出於幫
    助之意思提供助力，即屬幫助犯，而非共同正犯。本件被告
    將帳戶資料交付擄鴿集團使用，雖使該集團成員得基於恐嚇
    取財之犯意，向如附表所示之被害人分別施以恐嚇取財之行
    為，使如附表所示之被害人因而心生畏懼，匯款至被告提供
    之上開鳳山中山東路郵局帳戶中，而遂行其恐嚇取財之犯行
    ，惟被告單純提供帳戶資料供人使用之行為，並不等同於向
    被害人施以恐嚇之行為，且亦無證據證明被告有參與恐嚇取
    財犯行之構成要件行為。是核被告所為，係犯刑法第30條第
    1項、第346條第1項之幫助恐嚇取財罪。又被告以此一提供
    帳戶資料之幫助行為供犯罪集團為恐嚇取財款項匯入之用，
    並使如附表所示之被害人分別匯入款項至被告上開鳳山中山
    東路郵局帳戶中，係以一行為同時觸犯數幫助恐嚇取財罪，
    而侵害不同被害人之財產法益，為同種想像競合犯，應依刑
    法第55條規定，論以一幫助恐嚇取財罪處斷（臺灣高等法院
    暨所屬法院96 年法律座談會刑事類提案第7號、97年法律座
    談會刑事類提案第34號意旨參照）。再被告基於幫助之犯意
    而為恐嚇取財構成要件以外之行為，為幫助犯，應依刑法第
    30條第2 項規定減輕其刑。爰審酌被告將帳戶資料提供他人
    供作恐嚇取財犯罪使用，紊亂社會正常交易秩序，並使不法
    之徒藉此得以隱匿財產犯罪所得，並令檢警難以追查緝捕，
    所造成之危害非輕，行為殊不足取，犯後態度尚佳，且前無
    犯罪紀錄，素行良好，及本件被害人數及被害人所受之損害
    等一切情狀，量處如主文所示之刑，並諭知易科罰金之折算
    標準。
據上論斷，應依刑事訴訟法第299 條第1 項前段，刑法第346 條
第1項、第30條第1項、第2項、第55條、第41條第1項前段，刑法
施行法第1條之1，判決如主文。
本案經檢察官李怡增到庭執行職務。
中    華    民    國    99    年    8     月    2     日
                  刑事第十六庭  審判長法  官  曾逸誠
                                      法  官  林柏壽
                                      法  官  王靖茹
以上正本證明與原本無異。
如不服本判決應於收受送達後10日內向本院提出上訴書狀，並應
敘述具體理由；如未敘述上訴理由者，應於上訴期間屆滿後20日
內向本院補提理由書（均須按他造當事人之人數附繕本）「切勿
逕送上級法院」。
中    華    民    國    99    年    8     月    2     日
                                      書記官  陳鈺甯
附錄本案論罪科刑法條：
《中華民國刑法第346條第1項》
意圖為自己或第三人不法之所有，以恐嚇使人將本人或第三人之
物交付者，處6 月以上5 年以下有期徒刑，得併科1 千元以下罰
金。
附表：
┌─┬───┬──────┬──────────┬──────┐
│編│鴿  主│接獲恐嚇電話│   匯款時間及地點   │  金  額    │
│號│      │（簡訊）時間│                    │（新臺幣）  │
├─┼───┼──────┼──────────┼──────┤
│1 │甲○○│98年5 月22日│98年5 月23日9 時34分│  2,000元   │
│  │      │14時30分許  │許，在南投縣竹山鎮郵│            │
│  │      │            │局                  │            │
├─┼───┼──────┼──────────┼──────┤
│2 │乙○○│98年5 月23日│98年5 月23日11時10分│  2,505元   │
│  │      │6 時30分至匯│許，在臺南縣白河鎮某│            │
│  │      │款前間某時許│銀行ATM 提款機      │            │
├─┼───┼──────┼──────────┼──────┤
│3 │己○○│98年5 月23日│98年5 月23日中午某時│  2,515元   │
│  │      │中午某時許  │許，在臺南縣白河鎮三│            │
│  │      │（起訴書誤載│民路土地銀行ATM 提款│            │
│  │      │為98年5 月25│機（起訴書誤載為98年│            │
│  │      │日）        │5 月25日）          │            │
├─┼───┼──────┼──────────┼──────┤
│4 │丙○○│98年5 月24日│98年5 月24日11時16分│  2,508元   │
│  │      │6 時30分至匯│許，在臺南縣新營市新│            │
│  │      │款前間某時許│進路郵局            │            │
├─┼───┼──────┼──────────┼──────┤
│5 │癸○○│98年5 月25日│98年5 月25日12時7 分│  5,000元   │
│  │      │11時30分許  │許，在嘉義縣番路鄉番│（2 隻賽鴿）│
│  │      │            │路郵局臨櫃匯款      │            │
├─┼───┼──────┼──────────┼──────┤
│6 │庚○○│98年5 月25日│98年5 月25日13時41分│  2,508元   │
│  │      │12時30分許  │許，在嘉義市玉山郵局│            │
│  │      │            │臨櫃匯款            │            │
├─┼───┼──────┼──────────┼──────┤
│7 │丁○○│98年5 月25日│98年5 月25日13時55分│  6,011元   │
│  │      │13時30分許  │許，在嘉義縣竹崎鄉灣│（2隻賽鴿） │
│  │      │            │橋郵局臨櫃匯款      │            │
├─┼───┼──────┼──────────┼──────┤
│8 │戊○○│98年5 月25日│98年5 月25日13時55分│  6,009元   │
│  │      │13時30分許  │許，在臺南縣白河鎮內│（2隻賽鴿） │
│  │      │            │角郵局臨櫃匯款      │            │
├─┼───┼──────┼──────────┼──────┤
│9 │壬○○│98年5 月25日│98年5 月25日14時2 分│  3,014元   │
│  │      │13時30分許  │許，在嘉義縣民雄鄉雙│            │
│  │      │            │福郵局臨櫃匯款      │            │
├─┼───┼──────┼──────────┼──────┤
│10│沈祐億│98年5 月25日│98年5 月25日14時13分│  2,507元   │
│  │      │13時許      │許，在雲林縣斗南鎮斗│（起訴書誤載│
│  │      │            │南郵局ATM 提款機    │為2,500元） │
├─┼───┼──────┼──────────┼──────┤
│11│辛○○│98年5 月25日│98年5 月25日14時46分│ 1,0000元   │
│  │      │13時30分許  │許，在嘉義縣中埔鄉和│（5隻賽鴿） │
│  │      │            │睦郵局臨櫃匯款      │            │
└─┴───┴──────┴──────────┴──────┘

司法院資訊處製作；財團法人民間司法改革基金會備份。
